【裁判字號】    97,交聲,886
【裁判日期】    970331
【裁判案由】    聲明異議
【裁判全文】
臺灣臺中地方法院交通事件裁定         97年度交聲字第886號
原處分機關  交通部公路總局臺中區監理所
異  議  人  甲○○
即受處分人
上列異議人因違反道路交通管理處罰條例案件，對於交通部公路
總局臺中區監理所於民國92年12月17日所為之裁決處分（中監違
字第駕裁60-G00000000號裁決書），聲明異議，本院裁定如下：
    主    文
異議駁回。
    理    由
一、原處分機關略以：本案係臺中市警察局於民國92年5月24日
    12時33分在臺中市太原五號橋查獲車牌號碼5J－9998號自小
    客車有「行車限速60公里，經測時速71公里，超速11公里（
    未滿20公里）」違規，遂以中市警交字第G00000000號舉發
    違反道路交通管理事件通知單逕行舉發，異議人即受處分人
    甲○○未依指定應到案日期前到案，本所遂於92年12月17日
    以中監違字第駕裁60-G00000000號裁決書裁處罰鍰新臺幣（
    下同）2400元整，並依道路交通管理處罰條例第六十三條第
    一項記違規點數一點，逾期則依裁決書處罰主文裁處；前揭
    裁決書於92年12月23日送達當時，異議人確係設籍於「臺中
    市○區○○路2段76巷2號」，亦經本所向臺中市北區戶政事
    務所函查屬實，則本案裁決書既於92年12月23日合法送達，
    處分效力已確定，本所業於93年2月1日依裁決書處罰主文逕
    行註銷駕駛執照在案；是本所依修正前道路交通管理處罰條
    例第四十條：「汽車駕駛人，行車速度，超過規定之最高時
    速，或低於規定之最低時速，或裝用測速雷達感應器者，處
    新臺幣1200元以上2400元以下罰鍰。」及違反道路交通管理
    事件統一裁罰標準表之規定，於逾期時裁罰2400元，並依同
    條例第六十三條第一項記違規點數一點並無不當；本案原舉
    發單位臺中市警察局係依法定地址「臺中市○區○○路2段
    76巷2號」寄送違規通知單，並無違誤，且前開裁決書已於
    92年12月23日郵寄送達，送達證書有該大樓管理員簽收，惟
    異議人遲至97年2月29日始具狀聲明異議，已逾道路交通管
    理處罰條例第八十七條規定之法定異議期間等語。
二、受處分人聲明異議意旨則以：(一)道路交通管理處罰條例第八
    條第二項規定「前項處罰於裁決前，應予違規行為人陳述之
    機會。」，臺中區監理所發出之裁決書，有逕行裁決、易處
    吊扣、易處吊銷及逕行註銷等四個行政處分，此四個行政處
    分依前述規定均應分別給予違規行為人陳述之機會，然交通
    部與內政部所會銜公布之「違反道路交通管理事件統一裁罰
    基準及處理細則」第四十三條及第六十一條，卻構築成侵害
    人民陳述機會的行政罰則，將受處分人對四個行政處分所應
    享有四次陳述機會限縮為僅有一次陳述之機會，不但違反行
    政程序法第九十六條第一項第六款、第一百十條及違反道路
    交通管理事件統一裁罰基準及處理細則第四十五條但書之規
    定，且與母法授權之目的未盡相符，亦與法律保留原則有違
    ，故臺中區監理所之處分自始不生效力；(二)又臺中區監理所
    發出之裁決書，於92年12月23日寄達臺中市○○路○段76
    巷2號，由社區管理員代收，然當時本人業已遷至臺中市○
    ○街33號7樓之2居住，故本人無從得知有交通違規且受處分
    之事，因本人欲換駕照（有效日期至97年3月20日）始知已
    被臺中區監理所於93年3月16日逕行註銷等語。
三、按受處分人，不服道路交通管理處罰條例第八條主管機關所
    為之處罰，得於接到裁決書之翌日起20日內，向管轄之地方
    法院聲明異議；又交通法庭認聲明異議不合法律上之程式或
    其異議權已經喪失者，應以裁定駁回之，但其不合法律上之
    程式可補正者，應先定期命為補正，逾期不補正者，即予駁
    回，道路交通管理處罰條例第八十七條第一項、道路交通案
    件處理辦法第十八條分別定有明文，此為交通異議事件之程
    序規定，為聲明異議之合法要件，受處分人之聲明異議自須
    合於此項程序規定，法院始得受理為實體之審查。次按「處
    理違反道路交通管理事件，有關文書送達之程序，依行政程
    序法之規定」、「送達，於應受送達人之住居所、事務所或
    營業所為之。」、「於應送達處所不獲會晤應受送達人時，
    得將文書付與有辨別事理能力之同居人、受雇人或應送達處
    所之接收郵件人員。」違反道路交通管理事件統一裁罰基準
    及處理細則第五條、行政程序法第七十二條第一項前段、第
    七十三條第一項亦有明文。經查：
（一）本件異議人於92年5月24日12時33分許，駕駛車牌號碼5J
      －9998號自小客車，在臺中市太原五號橋處，因「行車速
      限60公里，經測時速71公里，超速11公里（未滿20公里）
      」之違規，經臺中市警察局交通警察隊直屬分隊員警逕行
      舉發等情，此有原舉發機關之舉發違反道路交通管理事件
      通知單存查聯影本一紙、採證照片影本二紙及違反道路交
      通管理事件裁決書影本一紙附卷可稽。而臺中區監理所中
      監違字第駕裁60－G00000000號裁決書於92年12月23日郵
      務送達當時，異議人確係設籍於臺中市○區○○里○○ 鄰
      ○○路○段76巷2號之郵寄地址，並由該大樓管理員簽名
      收受等情，亦有附卷之臺中市北區戶政事務所97年3月12
      日中市北戶字第0970001342號函文影本及交通部公路總局
      臺中區○○○○○道路交通管理事件中監違字第駕裁60
      －G00000000號裁決書之掛號郵件收件回執影本各一紙在
      卷可按。按受公寓大廈管理委員會僱用之管理員，其所服
      勞務包括為公寓大廈住戶接收文件者，性質上應屬全體住
      戶之受僱人‧‧‧郵政機關之郵差送達文書於住居所、事
      務所或營業所，不獲會晤應受送達人，而將文書付與上開
      公寓大廈管理員者，為合法送達，至該管理員何時將文書
      轉交應受送達人，對已生之合法送達效力不受影響（最高
      法院90年度臺抗字第86號裁判參照）。是本件交通違規事
      件20日之聲明異議期間，應自合法送達翌日之92年12月24
      日起算20日內提出異議，異議人遲至97年2月29日始填具
      聲明異議狀聲明異議，此有原處分機關收文章所蓋之日期
      章戳在卷足憑，則異議人所為本件聲明異議，顯已逾法定
      異議期間。
（二）至異議理由雖以92年12月23日送達當時其業已遷至臺中市
      ○○街33號7樓之2，故無從得知有交通違規且受處分之事
      為辯，惟按行政程序法第七十二條第一項前段規定「送達
      ，於應受送達人之住居所、事務所或營業所為之」，所稱
      「住居所」係民法上概念，指當事人依一定事實，足認以
      久住之意思，住於一定之地域者，即為設定其住所於該地
      ；所謂「一定事實」，包括戶籍登記、居住情形等，尤以
      戶籍登記資料為主要依據，但不以登記為要件。次按戶籍
      法所為之戶籍住址之登記，採形式主義，未登記不發生戶
      籍法上效力。戶籍登記之住址，則為戶籍管轄區內之處所
      ，主要發生選舉、兵役、教育等公法上效力，與住居所為
      民法上法律行為的準據，發生各種民事上的效力，二者規
      範意旨不同。實務上戶籍法上的住址與民法上的住居所，
      絕大多數情形雖為同一處所，但並非當然同一。然現行戶
      籍法第二十條課當事人遷出登記義務：遷出戶籍管轄區域
      三個月以上，應為遷出之登記。戶籍法所謂之遷出及遷入
      登記，並非僅指戶籍上之異動而已，實應包括居住處所遷
      移之事實行為在內（最高法院92年台上字第1130號判決參
      照）。則依上開戶籍法規範意旨觀之，戶籍法上的住址與
      民法上的住居所同一乃法規範之期待，是以不論法院或行
      政機關在調查「住所」時，除非利害關係人另有陳報或舉
      證，否則通常均以向戶政機關調查之戶籍登記之住址為認
      定標準。準此，本件異議人雖提出地址為臺中市○○街33
      號7樓之2之92年12月天然氣收據證明單及臺中市稅捐稽徵
      處92年全期房屋稅繳納證明書各一紙為憑，惟該等單據僅
      能說明使用天然氣之房屋及完稅捐標的房屋之坐落處及完
      納費用、稅捐之義務人誰屬等事項，尚無從據以認定異議
      人業於92年12月23日郵務送達前後確實有設籍居住於臺中
      市○○街33號7樓之2之「一定之事實」，因此，本件原處
      分機關以戶政機關之戶籍登記住址為應受送達處所，自難
      謂於法不合，則異議人縱未自代收之大樓管理員處知悉有
      交通違規並受裁處之情事，其不利益亦當歸屬於異議人。
（三）另異議理由關於裁處罰鍰、易處吊扣駕照、易處吊銷駕照
      、逕行註銷駕照等不同法律效果之行政處分於同一裁決累
      積適用之結果，剝奪人民陳述機會部分，因牽涉95年7月1
      日前依據道路交通管處罰條例第九十二條第三項規定由交
      通部會同內政部所訂定「違反道路交通管理事件統一裁罰
      基準及處理細則」第六十一條第三項：「依第一項各款所
      為之處罰，均應於裁決書處罰主文內填記明確，罰鍰折算
      易處吊扣處分之基準，並應於裁決書附記欄內記明；依前
      項規定加倍處罰罰鍰之數額、繳納期限，亦應於裁決書處
      罰主文記明。」之規定是否逾越修正前道路交通管理處罰
      條例第六十五條所限定「經主管機關裁決後逾15日未向管
      轄地方法院聲明異議」或「其聲明異議經法院裁定確定」
      之二種情形，亦即監理所裁罰受處分人，而受處分人於裁
      決後逾法定異議期間未向管轄地方法院聲明異議，或其聲
      明異議經法院裁定確定，而不依裁決或裁定繳納罰鍰或不
      繳送汽車牌照、駕駛執照者，監理所才能依據上開規則第
      六十一條之規定依序為之？因此，本件臺中區監理所於92
      年12月17日中監違字第駕裁60-G00000000號裁決書處罰主
      文欄第二項關於受處分人駕駛執照逾期不繳送時之處分：
      自93年1月17日起易處吊扣駕駛執照三個月，並限於93
      年1月31日前繳送執行；93年1月31日前未繳送駕駛執照
      者，自93年2月1日起易處吊銷，並逕行註銷駕駛執照；
      駕駛執照吊（註）銷後，自93年2月1日起一年內不得重新
      考領駕駛執照；是否已經構成在裁決尚未確定之際，即以
      一紙裁決書同時裁決易處吊扣駕駛執照、易處吊銷並逕行
      註銷駕駛執照及註銷駕駛執照後一年內不得重新考領駕駛
      執照之累積性法律效果，明顯逾越修正前道路交通管理處
      罰條例第六十五條之規定，而違反母法授權之規範目的？
      則尚非本院審理道路交通聲明異議案件所能審酌之範圍，
      應由異議人就原處分機關否准換發或回復駕駛執照之公法
      爭議，依行政訴訟程序尋求救濟，附此說明。
四、綜上所述，本件聲明異議因逾異議期間而不合法律上之程式
    ，且無從命異議人補正，揆諸前揭規定，自應予駁回本件異
    議之聲請。
據上論斷，應依道路交通管理處罰條例第八十七條第二項、道路
交通案件處理辦法第十八條前段，裁定如主文。
中    華    民    國    97    年    3     月    31    日
                  交通法庭    法  官  巫淑芳
上正本證明與原本無異。
如不服本裁定，應於送達後5日內，向本院提出抗告狀。
                              書記官  王麗麗
中    華    民    國    97    年    3     月    31    日


司法院資訊處製作；財團法人民間司法改革基金會備份。
